---
title: "Pt3_Laporan_Praktikum_MANOVA"
nama: Catherine V. Pang
nrp: 2C2220008
output:
  html_document:
    df_print: paged
  pdf_document: default
  html_notebook: default
  word_document: default
obyek: Analisis Multivariat
topik: MANOVA
tanggal: Senin, 09 Desember 2024
kelas: V/A Sains Data
---

```{r}
# Membaca data
data <- read.csv("C:/Users/Lenovo/Documents/Analisis Multivariat/DatasetMANOVA.csv", sep = ",")
data  # Validasi data yang terbaca
```

```{r}
# Membagi data menjadi subset
data1 <- data[1:8, -3]  # Baris 1-8, kolom ke-3 dihapus
data2 <- data[9:16, -3]  # Baris 9-16, kolom ke-3 dihapus
data3 <- data[17:24, -3]  # Baris 17-24, kolom ke-3 dihapus
data4 <- data[, -3]  # Semua baris, kolom ke-3 dihapus
```

Sintaks ini 'data1 <- data[1:8, -3]' digunakan untuk membagi dataset menjadi beberapa 
subset atau bagian data dengan menghapus kolom tertentu.Keterangan; data[1:8, ] untuk
mengambil baris 1 hingga 8 dari dataset data. (-3) untuk menghapus kolom ke-3 (dalam R,
indeks negatif digunakan untuk mengecualikan elemen tertentu).Hasilnya, variabel 
data1 berisi subset dari baris 1-8 dengan semua kolom kecuali kolom ke-3.

Tujuan:
Sintaks ini digunakan untuk membagi dataset utama menjadi subset berdasarkan baris 
tertentu, mungkin untuk menganalisis setiap subset secara terpisah. Lalu menghapus 
kolom ke-3, kemungkinan karena kolom tersebut tidak relevan atau tidak diperlukan 
dalam analisis.

Kolom ketiga, yaitu Biru, dihapus karena berfungsi sebagai variabel kategori atau 
grup yang tidak relevan untuk perhitungan statistik deskriptif seperti rata-rata, 
kovarian, atau matriks varians, yang memerlukan data numerik kontinu. Kolom ini 
merepresentasikan kategori atau grup (misalnya, varietas padi atau perlakuan 
eksperimen) yang akan digunakan sebagai variabel independen dalam analisis
seperti MANOVA. Oleh karena itu, hanya kolom numerik, seperti Gabah dan 
Jerami, yang dipertahankan untuk analisis statistik. Kolom Biru tetap digunakan 
dalam analisis lanjutan, seperti pengujian homogenitas variansi atau MANOVA, 
dengan terlebih dahulu dikonversi menjadi faktor agar sesuai sebagai variabel grup.
Dengan demikian, penghapusan kolom ini bertujuan memisahkan data kategori dari 
data numerik untuk mempermudah analisis.

```{r}
# Mengonversi kolom tertentu menjadi faktor
data$Biru <- as.factor(data$Biru)  # Validasi bahwa "Biru" adalah kolom yang ada
```

Sintaks `data$Biru <- as.factor(data$Biru)` digunakan untuk mengonversi kolom 
Biru dalam dataset `data` menjadi tipe data faktor. Konversi ini penting karena 
kolom tersebut berisi nilai kategori (seperti 1, 2, 3) yang mewakili grup atau 
kelas, sehingga lebih sesuai digunakan dalam analisis statistik tertentu, seperti
MANOVA atau uji lanjut lainnya, yang memerlukan variabel kategori sebagai faktor.
Sintaks ini juga memastikan bahwa kolom Biru memang ada dalam dataset sebelum 
dilakukan analisis lebih lanjut, karena kesalahan dapat terjadi jika nama kolom 
tidak sesuai atau kolom tidak tersedia.

Dalam R, faktor adalah tipe data khusus yang digunakan untuk merepresentasikan 
data kategori atau kelompok. Faktor digunakan ketika variabel berisi nilai-nilai
yang menunjukkan kategori atau grup yang berbeda, seperti "A", "B", "C" atau 
angka yang menunjukkan kategori, seperti 1, 2, 3. Faktor memberikan keuntungan 
dibandingkan data numerik biasa karena secara eksplisit menandakan bahwa nilai
tersebut bukan angka untuk perhitungan matematis, tetapi untuk mengelompokkan 
data.

Sebagai contoh, jika kolom Biru berisi nilai 1, 2, dan 3 yang merepresentasikan
tiga varietas padi, mengonversinya menjadi faktor memungkinkan R mengenali bahwa
nilai tersebut adalah kategori, bukan angka yang bisa dihitung. Hal ini penting 
dalam analisis statistik seperti MANOVA, di mana faktor digunakan sebagai 
variabel independen (grup) untuk menguji pengaruhnya terhadap variabel dependen 
(misalnya, Gabah dan Jerami). Dengan mengonversi kolom menjadi faktor, R juga 
menyediakan fungsikhusus untuk menganalisis data kategori, seperti pembagian 
data berdasarkan grup, perhitungan statistik per grup, atau visualisasi 
data kategori.

```{r}
# Parameter dasar
p <- 2  # Jumlah variabel dependen
n <- 8  # Jumlah observasi per kelompok
k <- 3  # Jumlah kelompok

# Menghitung rata-rata per kolom
xbar1 <- colMeans(data1)
xbar2 <- colMeans(data2)
xbar3 <- colMeans(data3)

# Menghitung matriks kovarian
covdata1 <- cov(data1)
covdata2 <- cov(data2)
covdata3 <- cov(data3)
```

Bagian kode ini mendefinisikan parameter dasar dan menghitung statistik deskriptif
yang diperlukan untuk analisis statistik multivariat, seperti MANOVA. Variabel p
diatur menjadi 2 untuk menunjukkan jumlah variabel dependen atau Y (misalnya, 
Gabah danJerami), n diatur menjadi 8 untuk jumlah observasi dalam setiap kelompok, 
dan k diatur menjadi 3 untuk jumlah kelompok atau kategori. Selanjutnya, sintaks 
colMeans(data1), colMeans(data2), dan colMeans(data3) digunakan untuk menghitung
rata-rata dari setiap kolom dalam subset data data1, data2, dan data3. Hasil ini
disimpan dalam variabel xbar1, xbar2, dan xbar3, yang merepresentasikan rata-rata
per kelompok. Kemudian, fungsi cov(data1), cov(data2), dan cov(data3) digunakan 
untuk menghitung matriks kovarian untuk masing-masing subset, yang disimpan dalam
covdata1, covdata2, dan covdata3. Matriks kovarian ini digunakan untuk meng-
gambarkan hubungan antar variabel dependen (Y) dalam setiap kelompok, yang 
penting dalam perhitungan statistik multivariat.

```{r}
# Uji normalitas multivariat

library(MVN)

mvn_result <- mvn(data = data4, mvnTest = "mardia")
print(mvn_result)
```
MVN (Multivariat Normality) melakukan uji normalitas multivariat menggunakan 
fungsi mvn dari paket MVN, yang penting untuk memeriksa apakah data mengikuti 
distribusi normal multivariat, salah satu prasyarat dalam banyak analisis 
statistik multivariat seperti MANOVA. Dataset yang digunakan adalah data4 (yang 
telah menghapus kolom kategori), dan uji yang dipilih adalah "Mardia," yang 
menguji skewness (kemiringan) dan kurtosis (kelancipan) data. 

Penjelasan Output: 

1. Multivariate Normality ($multivariateNormality):

    - Mardia Skewness: Statistik kemiringan sebesar 2.999 menunjukkan tidak ada 
      deviasi signifikan dari normalitas (p-value = 0.558 > 0.05), sehingga 
      hasilnya YES.

    - Mardia Kurtosis: Statistik kurtosis sebesar 0.499 juga menunjukkan tidak 
      ada deviasi signifikan dari normalitas (p-value = 0.618 > 0.05), sehingga
      hasilnya YES.

    - Kesimpulan MVN: Kombinasi dari keduanya mengindikasikan data mengikuti 
      distribusi normal multivariat. 

2. Univariate Normality ($univariateNormality): 

    - Menggunakan uji Anderson-Darling pada masing-masing variabel:
    
      *Gabah: Statistik = 0.3762, p-value = 0.3837 (> 0.05), sehingga data Gabah 
              dianggap normal. 
              
      *Jerami: Statistik = 0.5042, p-value = 0.1842 (> 0.05), sehingga data 
               Jerami juga dianggap normal.

3. Deskriptif Statistik ($Descriptives): 

    - Menyediakan ringkasan statistik untuk variabel Gabah dan Jerami, termasuk 
      rata-rata (Mean), standar deviasi (Std.Dev), median, minimum, maksimum, 
      serta skewness (kemiringan) dan kurtosis (kelancipan). 

    - Gabah memiliki rata-rata 9.71 dan skewness mendekati nol (-0.22), meng-
      indikasikan distribusi yang simetris. 
      
    - Jerami memiliki rata-rata 7.29 dan skewness 0.75, menunjukkan sedikit 
      distribusi positif (ekor ke kanan).

Kesimpulan: 

Uji ini menunjukkan bahwa data memenuhi asumsi normalitas multivariat,
dengan tidak ada indikasi signifikan deviasi dari normalitas baik secara 
multivariat maupun univariat. Oleh karena itu, data dapat digunakan untuk 
analisis lebih lanjut seperti MANOVA.

```{r}
# Uji homogenitas variansi

library(MASS)
library(biotools)

BM <- boxM(data = data4, group = data[, 3])
print(BM) # H0 ditolak jika p value < alpha. Jika H0 diterima maka data tersebut homogen.

```
Bagian kode ini melakukan uji homogenitas variansi-kovarian menggunakan fungsi 
boxM dari paket biotools. Uji ini penting dalam analisis multivariat seperti 
MANOVA karena salah satu asumsi yang harus dipenuhi adalah homogenitas matriks 
kovarian antar kelompok. Fungsi boxM menguji apakah matriks kovarian dari setiap
kelompok dalam dataset memiliki kesamaan. Dataset yang digunakan adalah data4 
(data numerik tanpa kolom kategori), sedangkan kolom ketiga dari dataset data 
digunakan sebagai variabel grup untuk mengelompokkan data.

Output hasil uji:

  1.Chi-Square (approx.) = Nilai statistik uji sebesar 7.9853 menunjukkan 
    tingkat perbedaan antar matriks kovarian.
    
  2.Degrees of Freedom (df) = Derajat kebebasan uji adalah 6.
  
  3.p-value = Nilai sebesar 0.2392 (> 0.05) menunjukkan bahwa tidak ada bukti 
            signifikan untuk menolak hipotesis nol (H0).

Kesimpulan:

Hipotesis nol (H0) dari uji Box's M adalah bahwa semua matriks kovarian antar 
kelompok homogen (sama). Karena p-value (0.2392) lebih besar dari level 
signifikansi (misalnya, 0.05), H0 diterima, yang berarti data memenuhi asumsi
homogenitas matriks kovarian. Dengan demikian, dataset ini dapat digunakan untuk
analisis multivariat seperti MANOVA tanpa pelanggaran asumsi homogenitas variansi
-kovarian.

Uji Box's M menggunakan distribusi Chi-Square karena ini adalah uji statistik 
yang didasarkan pada perbandingan matriks kovarian antar kelompok dalam sebuah 
model multivariat. Box's M-test digunakan untuk menguji apakah matriks kovarian 
dari beberapa kelompok dalam data adalah homogen, yaitu apakah semua kelompok 
memiliki kovarian yang sama.

Distribusi Chi-Square digunakan dalam uji Box's M karena uji ini melibatkan 
transformasi matriks kovarian yang menghasilkan statistik uji yang mendekati 
distribusi Chi-Square dengan derajat kebebasan (df) tertentu. Secara khusus, 
statistik uji Box's M adalah fungsi dari perbedaan antara matriks kovarian 
sampel yang dihitung dan matriks kovarian yang diharapkan jika semua kelompok
memiliki kovarian yang sama. Distribusi Chi-Square digunakan untuk mengevaluasi
apakah perbedaan tersebut cukup besar untuk dianggap signifikan atau tidak.

Dengan kata lain, Chi-Square memungkinkan kita untuk menilai apakah perbedaan 
dalam matriks kovarian antar kelompok cukup besar untuk menolak hipotesis nol 
yang menyatakan bahwa semua kelompok memiliki kovarian yang sama (homogen). Jika
p-value yang dihitung dari statistik Chi-Square lebih besar dari tingkat 
signifikansi yang ditentukan (misalnya, 0.05), maka kita tidak memiliki bukti 
yang cukup untuk menolak hipotesis nol, yang berarti matriks kovarian antar 
kelompok dianggap homogen.


```{r}
# Persiapan data untuk MANOVA
N1 <- nrow(data1)
N2 <- nrow(data2)
N3 <- nrow(data3)

x1 <- as.matrix(data1)
x2 <- as.matrix(data2)
x3 <- as.matrix(data3)

x <- x1 + x2 + x3
```

Bagian kode ini mempersiapkan data untuk analisis MANOVA (Multivariate Analysis 
of Variance). Langkah pertama adalah mendefinisikan jumlah observasi untuk setiap
kelompok. Variabel `N1`, `N2`, dan `N3` menyimpan jumlah baris (observasi) dari 
masing-masing subset data (`data1`, `data2`, dan `data3`), yang masing-masing 
mewakili kelompok yang berbeda. Kemudian, data dari setiap subset (data1, data2,
data3) dikonversi menjadi matriks menggunakan fungsi `as.matrix()` dan disimpan 
dalam variabel `x1`, `x2`, dan `x3`. Matriks-matriks ini akan digunakan dalam 
perhitungan MANOVA karena analisis ini membutuhkan data dalam format matriks. 
Akhirnya, variabel `x` merupakan hasil penjumlahan dari ketiga matriks tersebut 
(`x1 + x2 + x3`), yang merupakan agregasi data dari ketiga kelompok untuk 
analisis lebih lanjut. Penjumlahan ini bisa digunakan untuk menghitung statistik
yang diperlukan dalam MANOVA, tergantung pada prosedur analisis yang dilakukan.

```{r}
xb1 <- colMeans(data1)
xb2 <- colMeans(data2)
xb3 <- colMeans(data3)

xb <- cbind(xb1, xb2, xb3)
```

Bagian kode ini mempersiapkan data untuk analisis MANOVA (Multivariate Analysis 
of Variance). Langkah pertama adalah mendefinisikan jumlah observasi untuk 
setiap kelompok. Variabel `N1`, `N2`, dan `N3` menyimpan jumlah baris (observasi)
dari masing-masing subset data (`data1`, `data2`, dan `data3`), yang masing-
masing mewakili kelompok yang berbeda. Kemudian, data dari setiap subset (data1,
`data2`, `data3`) dikonversi menjadi matriks menggunakan fungsi `as.matrix()` 
dan disimpan dalam variabel `x1`, `x2`, dan `x3`. Matriks-matriks ini akan 
digunakan dalam perhitungan MANOVA karena analisis ini membutuhkan data dalam 
format matriks. Akhirnya, variabel `x` merupakan hasil penjumlahan dari ketiga 
matriks tersebut (`x1 + x2 + x3`), yang merupakan agregasi data dari ketiga 
kelompok untuk analisis lebih lanjut. Penjumlahan ini bisa digunakan untuk 
menghitung statistik yang diperlukan dalam MANOVA, tergantung pada prosedur 
analisis yang dilakukan.

```{r}
S1 <- cov(data1)
S2 <- cov(data2)
S3 <- cov(data3)
```

Bagian kode ini menghitung matriks kovarian untuk setiap subset data yang ada.

- `S1`, `S2`, dan `S3` adalah matriks kovarian yang dihitung menggunakan fungsi 
`cov()` untuk masing-masing subset data (`data1`, `data2`, dan `data3`). Fungsi 
`cov()` digunakan untuk menghitung kovarian antar variabel dalam setiap subset 
data. Kovarian ini mengukur sejauh mana dua variabel berhubungan atau bergerak 
bersama. Dalam konteks ini, setiap matriks kovarian (`S1`, `S2`, dan `S3`) 
menggambarkan hubungan antar variabel dalam satu kelompok data (misalnya, data1
mewakili kelompok pertama, data2 mewakili kelompok kedua, dan seterusnya).

- Matriks kovarian ini akan digunakan untuk analisis multivariat, seperti MANOVA,
yang membutuhkan informasi mengenai seberapa besar hubungan antar variabel dalam
setiap kelompok untuk menghitung perbedaan antar kelompok secara multivariat.


```{r}
# MANOVA One-Way (Wilks Lambda)
H <- N1 * (xb1 - xb) %*% t(xb1 - xb) +
     N2 * (xb2 - xb) %*% t(xb2 - xb) +
     N3 * (xb3 - xb) %*% t(xb3 - xb)

E <- (N1 - 1) * S1 + (N2 - 1) * S2 + (N3 - 1) * S3
lambda <- det(E) / det(H + E)
```

Uji MANOVA One-Way menggunakan Wilks'Lambda, yang digunakan untuk menguji 
perbedaan antara kelompok berdasarkan variabel dependen multivariat.

- `H` adalah matriks antara (between-group) yang dihitung sebagai penjumlahan 
dari kontribusi masing-masing kelompok terhadap total perbedaan antar rata-rata
kelompok. Untuk setiap kelompok, perbedaan antara rata-rata kelompok (`xb1`, 
`xb2`, `xb3`) dan rata-rata keseluruhan (`xb`) dihitung, dikalikan dengan jumlah
observasi untuk kelompok tersebut (N1, N2, N3), dan kemudian dikalikan dengan 
transpos dari vektor perbedaan tersebut. Hasilnya adalah penjumlahan kontribusi
masing-masing kelompok, yang mewakili variabilitas antar kelompok.

- `E` adalah matriks dalam (within-group) yang dihitung berdasarkan matriks
kovarian masing-masing kelompok (`S1`, `S2`, `S3`). Matriks ini menggambarkan 
variabilitas di dalam kelompok. Matriks kovarian masing-masing kelompok 
dikalikan dengan jumlah observasi masing-masing kelompok dikurangi satu, dan
kemudian dijumlahkan untuk ketiga kelompok.

- `lambda` adalah nilai Wilks' Lambda, yang dihitung sebagai rasio dari 
determinan matriks `E` (variabilitas dalam kelompok) dibagi dengan determinan 
dari jumlah antara matriks `H` dan `E` (total variabilitas). Wilks' Lambda 
digunakan untuk menguji hipotesis bahwa rata-rata kelompok tidak berbeda secara
signifikan. Jika nilai `lambda` mendekati 1, berarti tidak ada perbedaan 
signifikan antar kelompok. Sebaliknya, jika nilai `lambda` lebih kecil, 
menunjukkan bahwa ada perbedaan signifikan antar kelompok.

Wilks' Lambda digunakan untuk menguji hipotesis nol dalam MANOVA, yang 
menyatakan bahwa tidak ada perbedaan antara rata-rata kelompok dalam 
variabel dependen.

```{r}
VH <- k - 1
VE <- k * (n - 1)
W <- VE + VH - 0.5 * (p + VH + 1)
t <- sqrt(((p^2) * (VH^2) - 4) / ((p^2) + (VH^2) - 5))

df1 <- p * VH
df2 <- W * t - 0.5 * (p * VH - 2)
```

Bagian kode ini melakukan perhitungan untuk menentukan derajat kebebasan 
(degrees of freedom) yang diperlukan untuk uji F dalam analisis MANOVA.

- `VH` adalah derajat kebebasan untuk matriks antar kelompok (between-group). 
Dalam hal ini, dihitung sebagai `k - 1`, di mana `k` adalah jumlah kelompok 
(3 dalam kasus ini). Derajat kebebasan antar kelompok mengukur jumlah informasi
yang tersedia untuk membandingkan perbedaan antar kelompok.

- `VE` adalah derajat kebebasan untuk matriks dalam kelompok (within-group). 
Ini dihitung sebagai `k * (n - 1)`, di mana `n` adalah jumlah observasi per 
kelompok dan `k` adalah jumlah kelompok. Derajat kebebasan ini mengukur jumlah
informasi yang tersedia tentang variabilitas dalam setiap kelompok.

- `W` adalah koefisien n dalam perhitungan uji F. Nilai ini dihitung sebagai 
penjumlahan dari `VE` dan `VH`, dikurangi 0.5 dikalikan dengan jumlah variabel 
dependen (`p`) ditambah `VH` dan 1. Koefisien ini diperlukan untuk menghitung 
statistik uji.

- `t` adalah nilai yang dihitung untuk mengoptimalkan statistik uji. 
Dalam hal ini, `t` dihitung dengan rumus yang melibatkan derajat kebebasan untuk
antara kelompok (`VH`) dan jumlah variabel dependen (`p`). Nilai `t` ini 
digunakan dalam perhitungan selanjutnya untuk mendapatkan nilai F.

- `df1` adalah derajat kebebasan untuk pembilang dalam uji F, dihitung sebagai 
`p * VH`, di mana `p` adalah jumlah variabel dependen dan `VH` adalah derajat 
kebebasan antara kelompok.

- `df2` adalah derajat kebebasan untuk penyebut dalam uji F, dihitung dengan 
rumus yang melibatkan koefisien `W` dan `t`, serta variabel lainnya. Derajat
kebebasan penyebut ini digunakan untuk menghitung distribusi F yang diperlukan
untuk pengujian hipotesis.

Perhitungan ini diperlukan untuk melakukan uji F yang digunakan dalam MANOVA 
untuk menentukan apakah ada perbedaan signifikan antara kelompok berdasarkan 
variabel dependen multivariat.


```{r}
Fhitung <- ((1-lambda^(1/t))*(df2/df1))
Fhitung
```
Bagian kode ini menghitung nilai statistik uji F, yang digunakan untuk menguji 
perbedaan signifikan antar kelompok dalam analisis MANOVA.

  - lambda adalah nilai Wilks' Lambda yang dihitung sebelumnya, yang menunjukkan
    sejauh mana perbedaan antar kelompok dalam variabel dependen. Nilai ini 
    digunakan dalam rumus untuk menghitung F-statistic.

  -t adalah nilai yang dihitung sebelumnya untuk mengoptimalkan statistik uji.
  
  -df1 dan `df2` adalah derajat kebebasan untuk pembilang dan penyebut, yang 
   telah dihitung sebelumnya dalam proses.


Rumus untuk menghitung F-statistic adalah: 
  Fhitung = (1 - lambda^(1/t)) * (df2/df1)

Dengan rumus ini, F-statistic dihitung berdasarkan nilai `lambda`, `t`, dan 
derajat kebebasan `df1` dan `df2`. Dalam hal ini, hasil perhitungan menunjukkan
nilai Fhitung = 0.5072137.

Nilai ini digunakan untuk membandingkan dengan nilai F-tabel untuk menentukan 
apakah perbedaan antar kelompok cukup signifikan untuk menolak hipotesis nol (H0),
yang menyatakan bahwa tidak ada perbedaan signifikan antara kelompok. Jika nilai
Fhitung lebih besar dari F-tabel, maka H0 ditolak, yang menunjukkan adanya 
perbedaan signifikan antara kelompok.

```{r}
Ftabel <- qf(1-0.5,df1, df2)
Ftabel

#H0 ditolak saat Fhitung > Ftabel
```
```{r}
cat("Fhitung:", Fhitung, "\n")
cat("Ftabel:", Ftabel, "\n")

if (Fhitung > Ftabel) {
  cat("H0 ditolak karena Fhitung > Ftabel.\n")
} else {
  cat("H0 diterima karena Fhitung <= Ftabel.\n")
}
```

```{r}
#MANOVA One-Was (Pillai)
res.man <- manova(cbind(Gabah,Jerami)~Biru, data = data)
summary(res.man)


#Kesimpulan:
#Karena p value < alpha maka H0 ditolak.
#Entah penyebab penolakan  apa (jerami atau gabah).
#Maka diadakan uji lanjut.

```
Pada bagian kode ini, dilakukan uji MANOVA One-Way menggunakan statistik Pillai 
untuk menguji apakah ada perbedaan signifikan antara kelompok berdasarkan 
variabel dependen yang terdiri dari Gabah dan Jerami.

- Fungsi `manova(cbind(Gabah, Jerami) ~ Biru, data = data)` digunakan untuk 
  melakukan analisis MANOVA, dengan variabel dependen Gabah dan Jerami, dan 
  variabel independen (kelompok) adalah Biru. Hasil dari analisis ini disimpan 
  dalam objek `res.man`.

- `summary(res.man)` digunakan untuk menampilkan ringkasan hasil dari analisis 
  MANOVA.

Output uji Pillai:

  - Df (derajat kebebasan) untuk variabel Biru adalah 2, dan untuk residual 
    (kesalahan) adalah 21.
  
  - Pillai: Nilai statistik Pillai adalah 0.017873, yang menunjukkan kecilnya 
            perbedaan antar kelompok untuk variabel Gabah dan Jerami.
            
  - approx F: Nilai statistik F adalah 0.094678, yang digunakan untuk menguji 
              signifikansi perbedaan antar kelompok.
  
  - num Df dan den Df adalah derajat kebebasan untuk pembilang dan penyebut 
    uji F.
  
  - Pr(>F) adalah nilai p-value yang digunakan untuk menguji hipotesis nol (H0).
    Dalam hal ini, nilai p-value adalah 0.9836.

Kesimpulan:

Karena nilai p-value (0.9836) lebih besar dari tingkat signifikansi (misalnya, 
0.05), maka H0 diterima. Ini berarti tidak ada perbedaan signifikan antara 
kelompok berdasarkan variabel Gabah dan Jerami. Namun, karena p-value sangat 
tinggi, tidak ada cukup bukti untuk menolak hipotesis nol, sehingga tidak ada 
perbedaan yang signifikan di antara kelompok yang berbeda berdasarkan 
variabel Biru.

Untuk memperoleh informasi lebih lanjut atau mendalami penyebabnya, perlu 
dilakukan uji lanjutan, meskipun hasil uji MANOVA ini tidak menunjukkan adanya 
perbedaan signifikan.

```{r}
#Uji lanjut jika H0 ditolak

res.man <- manova(cbind(Gabah, Jerami) ~Biru, data=data)

summary.aov(res.man)

#Kesimpulan:
#Untuk gabah, p value < alpha, maka H0 ditolak artinya terdapat perbedaan rata-rata 
#minimal 1 di antara varietas

#Kesimpulan:
#Untuk jerami, p-value > alpha, maka H0 diterima artinya tidak terdapat perbedaan 
#antara varietas 1,2,3

```
Bagian kode ini melakukan uji lanjut (post-hoc test) setelah MANOVA jika 
hipotesis nol (H0) ditolak, untuk mengetahui variabel mana yang menyebabkan 
perbedaan antar kelompok. Fungsi `summary.aov(res.man)` digunakan untuk 
menguraikan hasil analisis ke dalam masing-masing variabel dependen, yaitu Gabah
dan Jerami, menggunakan ANOVA univariat untuk setiap variabel.

Output:
1. Response Gabah:
   - Df (Degrees of Freedom): Derajat kebebasan untuk faktor Biru adalah 2, dan
                              untuk residual adalah 21.
                              
   - Sum Sq (Sum of Squares): Total variasi yang dijelaskan oleh faktor Biru adalah 
                              3.083, sedangkan variasi pada residual (kesalahan) 
                              adalah 191.875.
                              
   - Mean Sq (Mean Squares):Variasi rata-rata dihitung sebagai Sum Sq dibagi Df,
                            yaitu 1.5417 untuk Biru dan 9.1369 untuk residual.
                            
   - F value: Statistik F sebesar 0.1687 menunjukkan kekuatan perbedaan antar 
              kelompok dibandingkan dengan variasi dalam kelompok.
              
   - Pr(>F): Nilai p-value adalah 0.8459, yang jauh lebih besar dari alpha 
            (misalnya, 0.05). Dengan demikian, H0 diterima untuk Gabah, yang 
            berarti tidak ada perbedaan signifikan pada rata-rata Gabah 
            antarkelompok Biru.

2. Response Jerami:
   - Df, Sum Sq, dan Mean Sq dihitung dengan cara yang sama seperti untuk Gabah.
   - F value: Statistik F sebesar 0.0294 menunjukkan perbedaan yang sangat kecil
              antarkelompok dibandingkan dengan variasi dalam kelompok.
              
   - Pr(>F): Nilai p-value adalah 0.9711, yang juga jauh lebih besar dari alpha 
            (misalnya, 0.05). Dengan demikian, H0 diterima untuk Jerami, yang 
            berarti tidak ada perbedaan signifikan pada rata-rata Jerami 
            antarkelompok Biru.

Kesimpulan:
  - Untuk variabel Gabah, p-value sebesar 0.8459 menunjukkan bahwa tidak ada 
    perbedaan rata-rata yang signifikan antara kelompok (varietas 1, 2, dan 3).
    
  - Untuk variabel Jerami, p-value sebesar 0.9711 juga menunjukkan tidak adanya 
    perbedaan rata-rata yang signifikan antar kelompok.
    
  - Secara keseluruhan, hasil ini menunjukkan bahwa baik Gabah maupun Jerami 
    tidak memiliki perbedaan signifikan pada rata-rata antar kelompok, sehingga
    hipotesis nol (H0) diterima untuk kedua variabel.

